【裁判字號】    97,家訴,85
【裁判日期】    980506
【裁判案由】    確認繼承權存在
【裁判全文】
臺灣臺北地方法院民事判決              97年度家訴字第85號
原      告  丙○○○
訴訟代理人  陳文正律師
被      告  行政院國軍退除役官兵輔導委員會
法定代理人  己○○
訴訟代理人  乙○○
上列當事人間請求確認繼承權存在事件，本院於民國98年4 月20
日言詞辯論終結，判決如下：
    主    文
原告之訴駁回。
訴訟費用由原告負擔。
    事實及理由
一、原告起訴主張：原告與被繼承人宋建經訴外人丁○○介紹，
    於民國74年11月10日，在台北市○○區○○路37號4 樓丁○
    ○家中，舉行結婚儀式宴請親友，由原告母親即訴外人庚○
    ○○擔任主婚人，丁○○與蔡疊元任證婚人，婚後宋建於76
    年7 月31日將戶籍遷入原告住所，與原告同居生活達23年之
    久，雙方親友及街坊鄰居均認知原告與宋建為夫妻關係，雖
    未辦理結婚登記，惟婚姻效力不受影響。宋建不幸於97年4
    月9 日死亡，原告欲向戶政事務所辦理結婚登記申請，以便
    辦理宋建之遺產繼承手續，但因無法提出結婚證書遭戶政機
    關駁回，而被告亦否認原告對宋建遺產之繼承權，致原告私
    法上之地位有不安之危險，且此不安之危險得以判決除去之
    ，為此求命判決確認原告對宋建之遺產繼承權存在等語。並
    聲明：確認原告就宋建之遺產繼承權存在。
二、被告則以：宋建係被告轄管之單身榮民，結婚程序或登記只
    須依一般規定辦理即可，不受任何限制，而原告迄今仍冠前
    夫姓氏，且宋建於78年6 月1 日聲請公費就養安置於「桃園
    榮譽國民之家」，申請書上之眷屬主眷資料欄為空白，顯見
    宋建並無與原告結婚之意思。又縱令原告與宋建確有結婚之
    意思，因未舉行公開之結婚儀式，不符合結婚之法定要件，
    婚姻無效。原告於97年4 月14日參加宋建之治喪會議後，得
    知宋建遺產有新台幣（下同）3,036,876 元，始於97年6 月
    2 日始提起本件請求，動機可議等語，資為抗辯。並聲明：
    駁回原告之訴。
三、原告主張其與宋建於74年11月10日結婚之事實，固據提出戶
    口名簿、明信片、照片、離職證明書為證（見本院卷第4-11
    頁、第23- 32頁），惟被告否認原告與宋建有結婚之事實，
    並以前開情詞置辯。是本件所應審酌者為，原告與宋建有無
    結婚之事實？如有，是否符合結婚之要件？經查：
    （一）按結婚應有公開之儀式及二人以上之證人，為修正前
          民法第982 條第1 項所明定。又結婚不具備該等方式
          者無效，同法第988 條第1 款定有明文。所謂「公開
          之儀式」係指結婚之當事人應行定式之禮儀，使不特
          定人得以共聞共見認識其為結婚者而言。而所謂定式
          之禮儀，不論係依循舊俗或新式，要必以使不特定人
          得以共見共聞，就其所行儀式之外表，依一般客觀習
          慣，立可認識其為結婚者始足當之，倘就其現場情狀
          ，無從認識係舉行結婚儀式，縱當事人主觀上係舉行
          婚禮，仍不得謂有公開之定式禮儀。是以縱有置酒席
          ，如其情狀無從認為舉行結婚儀式，使與宴者得以瞭
          解赴宴之目的，雖其主觀以為舉行婚禮，仍不得謂有
          公開之儀式。又男女二人，約證婚人二人及親友數人
          ，在旅館之一房間內舉行結婚儀式，其結婚既係在旅
          館之一房間內，自須有足使一般不特定之人均可知悉
          之表徵而得共見者，始得認為公開；男女二人，約證
          婚人二人及親友數人，在旅館之宴會廳置酒一席，如
          其情狀無從認為舉行結婚儀式，雖其主觀以為舉行婚
          禮，仍不得謂有公開之儀式；男女二人，在某一官署
          內舉行婚禮，如無足使一般不特定之人均可知悉之表
          徵而得共見者，縱有該署之長官及證婚人二人在場，
          仍不得謂有公開之儀式（司法院院字第1701號解釋可
          資參照）。
    （二）證人丁○○證稱：「宋建為其同鄉兼軍中袍澤，原告
          為其小姨子，其於74年11月間某日中午做飯做菜請客
          吃飯，介紹原告與宋建認識，有交換戒指，原告與宋
          建有站起來向大家敬酒，說他們成為夫婦，謝謝大家
          賞光」等語（見本院卷第54頁反面）；而證人甲○○
          、章覲華、辛○○證稱：「宋建與原告係夫妻關係，
          當日係宋建通知渠等參加，吃飯中有說當天是他們的
          喜宴，請大家喝喜酒，一起敬酒」等語（見本院卷第
          55頁）；證人戊○○證稱；「有去丁○○家喝喜酒。
          」等語；證人即原告母親庚○○○則證稱：「原告與
          宋建在丁○○家裡結婚，擺了2 桌，是丁○○煮的菜
          ，有寫結婚證書」等語（見本院卷第54頁）。雖足認
          原告與宋建有結婚之形式，惟宋建係隻身在台之榮民
          ，倘確有與原告結婚之意思，衡諸社會常情，應無不
          辦理結婚登記，且仍任原告續冠前夫姓氏之可能；參
          以宋建在78年間申請公費安養時，主眷欄亦係空白等
          情，則宋建於當時是否有與原告結婚之意思，尚非無
          疑。
    （三）原告與宋建結婚之地點在丁○○家中，而丁○○家中
          並非公開場所，且所邀請參加者均係特定之親友，不
          足以使不特定之多數人共見共聞，而認識原告與宋建
          有結婚之意思，是縱令有結婚之形式，亦不備結婚之
          要件，應屬無效。
四、綜據上述，原告與宋建結婚，不具備修正前民法第982 條第
    1 項之方式，婚姻無效。原告與宋建之婚姻既屬無效，則原
    告對於宋建之遺產即無繼承權。從而，原告請求確認其對宋
    建遺產繼承權存在，為無理由，應予駁回。
五、結論：
    原告之訴為無理由，依民事訴訟法第78條，判決如主文。
中    華    民    國    98    年    5     月    6    日
                      家事法庭法    官  吳素勤
以上正本係照原本作成。
如對本判決上訴，須於判決送達後20日之不變期間內，向本院提
出上訴狀。
中    華    民    國    98    年    5     月    6    日
                              書 記 官  郭麗琴


司法院資訊處製作；財團法人民間司法改革基金會備份。
